臺灣宜蘭地方法院民事判決
109年度家繼訴字第10號
                                   109年度家繼訴字第11號
原告即被告  周曾錦春
            周登祥  
            朱周玉葉

            周玉英  
            周玉華  
            周玉玲  
            周靜萍  
上七位原告
共      同
訴訟代理人  羅明宏律師
被告即原告  周明仁  
            周明杰  
            周靜莉  
            周靜宜  
上四人共同
訴訟代理人  法扶律師潘艾嘉律師
上列當事人間請求分割遺產等事件，本院合併審理後，於民國11
0年4月21日言詞辯論終結，判決如下：
    主      文
一、兩造公同共有被繼承人周傳旺所遺如附表一所示之不動產，
    准予變價分割，所得價金由兩造按附表一所示之分割方法分
    配。
二、兩造公同共有被繼承人周傳旺所遺如附表二所示之存款及其
    利息，按附表三所示之應繼分比例分配。
三、本院一百零九年度家繼訴字第十、十一號事件之訴訟費用均
    由兩造按附表三所示之應繼分比例負擔。
    事實及理由
壹、程序方面：
一、本件原告周曾錦春、周登祥、朱周玉葉、周玉英、周玉華、
    周玉玲、周靜萍對被告周明仁、周明杰、周靜莉、周明仁起
    訴請求分割遺產等事件後（109年度家繼訴字第10號），被
    告周明仁、周明杰、周靜莉、周明仁亦具狀對上開原告提起
    分割遺產事件（109年度家繼訴字第11號）。則此兩件訴訟
    事件就分割遺產部分之基礎事實既屬同一，故由本院合併審
    理及裁判，合先敘明。
二、本院109年度家繼訴字第11號之被告周曾錦春、朱周玉葉、
    周玉英、周玉華、周玉玲、周靜萍經合法通知，未於言詞辯
    論期日到場，核無民事訴訟法第386條所列各款情形，按照
    家事事件法第51條準用民事訴訟法第385條第1項前段規定，
    爰依本院109年度家繼訴字第11號之原告周明仁、周明杰、
    周靜莉、周靜宜之聲請，由其等一造辯論而為判決。
貳、實體方面：
一、當事人主張及抗辯：
　㈠本院109年度家繼訴字第10號之原告周曾錦春、周登祥、朱周
    玉葉、周玉英、周玉華、周玉玲、周靜萍部分：
　⒈兩造之被繼承人周傳旺於民國108年9月3日亡故，遺有如附表
    一、二所示之不動產及存款遺產，而其繼承人本為配偶周曾
    錦春及子女周登科、周登祥、朱周玉葉、周玉英、周玉華及
    周玉玲，然其中周登科已於105年1月8日死亡，故由長子周
    登科之子女周明仁、周明杰、周靜萍、周靜莉及周靜宜5人
    代位繼承，因此，被繼承人周傳旺之繼承人為兩造共11人。
    又原告周曾錦春為被繼承人周傳旺之配偶，而死亡為婚姻關
    係消滅原因之一，是原告周曾錦春自得依民法第1030條之1
    第1項規定，請求先平均分配被繼承人周傳旺財產。再者，
    雙方對於分割方法無法取得共識，終無法達成分割遺產之協
    議，而考量宜蘭縣○○鄉○○村○○路0000號、63-5號建物（坐落
    基地為宜蘭縣○○鄉○○段000地號土地），現為原告周曾錦春
    及周登祥分別居住該屋；宜蘭縣○○鄉○○村○○路0000號建物則
    作倉庫使用，若以原物分配，勢將造成兩造管理不便，間接
    影響系爭不動產之經濟效益。是則兩造既對前開遺產難以協
    議分割，達成分割之目的，而兩造為被繼承人周傳旺之全體
    繼承人，上開遺產並無不可分割之協議，亦無因法律規定不
    能分割之情形存在，為免前開遺產所有權因呈公同共有狀態
    而影響其經濟價值之發揮，乃依民法第1151條、第1164條及
    最高法院之判決意旨，請求不動產部分變價分割，變賣後所
    得價金先由原告周曾錦春依民法第1030條之1第1項規定取得
    夫妻剩餘財產分配之差額，餘款再依附表三應繼分之比例分
    配之，存款部分則由兩造按附表三應繼分之比例分配。
　⒉原告不同意被告所提以持分分割之方案，原告不希望與被告
    維持共有，因兩造經本案訴訟約2年之久，雙方關係惡劣，
    如維持分別共有，嗣後之處分會有障礙，利用上亦會受到影
    響及困擾，故原告主張以變價分割方式讓所有權單純化。
　㈡本院109年度家繼訴字第11號之原告周明仁、周明杰、周靜莉
    及周靜宜部分：
　⒈兩造之被繼承人周傳旺於108年9月3日亡故，遺有如附表一、
    二所示之不動產及存款遺產，並應由兩造繼承之。關於被繼
    承人配偶周曾錦春依據夫妻剩餘財產分配請求權所為之請求
    ，原告同意在遺產分割之比例中併同處理，由受分配遺產中
    之應有部分比例價值扣抵之，且希望以不動產之持分為給付
    ，存款部分則由兩造按附表三應繼分之比例分配。
　⒉因為原告對不動產遺產有家族感情，所以不希望變價分割。
  ㈢本院109年度家繼訴字第11號之被告周曾錦春、朱周玉葉、周
    玉英、周玉華、周玉玲、周靜萍未於言詞辯論期日到場，亦
    未提出書狀作何聲明或陳述，惟已於本院109年度家繼訴字
    第10號事件委任訴訟代理人為聲明及陳述。
二、本件經整理兩造不爭執事實並協議簡化爭點如下
  ㈠兩造不爭執事項：
  ⒈被繼承人周傳旺於民國108年9月3日死亡，其全體繼承人為兩
    造共11人，周曾錦春、周登祥、朱周玉葉、周玉英、周玉華
    、周玉玲每人應繼分各為1/7，周明仁、周明杰、周靜萍、
    周靜莉、周靜宜每人應繼分各1/35。
  ⒉被繼承人周傳旺死亡時所遺遺產為：
    （如財政部北區國稅局遺產稅核定通知書所示）
  ⑴宜蘭縣○○鄉○○段000地號土地、面積1,520平方公尺、權利範
    圍：全部。
  ⑵宜蘭縣○○鄉○○村○○路00○0號未辦保存登記建物（稅籍編號：0
    0000000000、00000000000）。
  ⑶宜蘭縣○○鄉○○村○○路00○0○○0號未辦保存登記建物（稅籍編號
    ：00000000000）。
  ⑷壯圍郵局存款80萬元及其利息。
  ⑸壯圍農會存款37,593元及其利息。
  ⒊被繼承人周傳旺之配偶周曾錦春於被繼承人周傳旺死亡時，
    名下有宜蘭縣壯圍鄉農會定存70萬元及活存36,136元、壯圍
    郵局活存41,102元及定存150萬元。
  ⒋兩造均未辦理拋棄繼承或限定繼承，被繼承人周傳旺所遺遺
    產亦無不得分割之約定。
  ⒌原告周曾錦春依民法第1030條之1規定請求之夫妻剩餘財產分
    配差額，兩造同意以不動產遺產變賣所得價金或持分給付。
  ㈡爭執事項：
  ⒈原告周曾錦春依民法第1030條之1規定，主張其餘繼承人應給
    付其有關夫妻剩餘財產分配差額部分，是否有理由？如有理
    由，應如何給付？
  ⒉原告請求分割被繼承人周傳旺所遺遺產，應否准許？分割方
    式以何為當？
三、得心證之理由：
　㈠原告周曾錦春依民法第1030條之1規定，主張其餘繼承人應給
    付其有關夫妻剩餘財產分配差額部分，是否有理由？如有理
    由，應如何給付？
  ⒈按夫妻未以契約訂立夫妻財產制者，除本法另有規定外，以
    法定財產制，為其夫妻財產制。夫或妻之財產分為婚前財產
    與婚後財產，由夫妻各自所有。不能證明為婚前或婚後財產
    者，推定為婚後財產；不能證明為夫或妻所有之財產，推定
    為夫妻共有。法定財產制關係消滅時，夫或妻現存之婚後財
    產，扣除婚姻關係存續所負債務後，如有剩餘，其雙方剩餘
    財產之差額，應平均分配。但下列財產不在此限：⑴因繼承
    或其他無償取得之財產。⑵慰撫金，民法第1005條、第1017
    條第1項及第1030條之1第1項分別定有明文。準此可知，剩
    餘財產之計算為：（婚後財產）－（婚後負債）－（因繼承取
    得之財產）－（因無償取得之財產）－（慰撫金）＝各自之剩
    餘財產（負數以零計算）；（剩餘財產多者－剩餘財產較少
    者）2＝平均分配額（剩餘財產少者得向多者請求剩餘財產
    分配之數額）。又除離婚外，夫妻一方死亡亦屬法定財產關
    係消滅之原因之一（參臺灣高等法院暨所屬法院89年度法律
    座談會民事類提案第8號研討結果）。
  ⒉經查：
  ⑴原告周曾錦春與被繼承人周傳旺為夫妻關係，於婚姻關係存
    續期間並未以契約訂立夫妻財產制，故應以法定財產制為夫
    妻財產制為證，且為兩造所不爭執，堪認屬實。是以，原告
    周曾錦春與被繼承人周傳旺既未訂立夫妻財產制，自應以法
    定財產制為其等之夫妻財產制。因此，被繼承人周傳旺於10
    8年9月3日死亡，則被繼承人周傳旺與原告周曾錦春之法定
    財產關係消滅，原告周曾錦春自得對被繼承人周傳旺所遺遺
    產主張剩餘財產分配請求權。
  ⑵又原告周曾錦春主張其與被繼承人周傳旺於被繼承人周傳旺
    死亡時，分別有理由欄貳、二、㈠、⒊及⒉所示之財產等節，
    為兩造所不爭執，堪信屬實。又被繼承人周傳旺所遺理由欄
    貳、二、㈠、⒉、⑴至⑶所示不動產於被繼承人周傳旺108年9月
    3日死亡時之價格，經兩造同意之鑑定單位寶源不動產估價
    師事務所鑑定結果，分別為3,954,280元、128,765元、3,15
    9,951元（計算式：106,247＋3,053,704＝3,159,951），合計
    7,242,996元（計算式：3,954,280＋128,765＋3,159,951＝7,2
    42,996），有該事務所估價報告書附卷可稽。則以此計之，
    被繼承人周傳旺應列入夫妻剩餘財產分配之財產為理由欄貳
    、二、㈠、⒉、⑴至⑸，合計總價值為8,080,589元（計算式：7
    ,242,996＋800,000＋37,593＝8,080,589），而原告應列入夫
    妻剩餘財產分配之財產為理由欄貳、二、㈠、⒊，合計2,277,
    238元（計算式：700,000＋36,136＋41,102＋1,500,000＝2,277
    ,238）。是雙方剩餘財產差額為5,803,351元（計算式：8,0
    80,589-2,277,238＝5,803,351），原告得請求給付夫妻剩餘
    財產分配差額之2分之1為2,901,676元（計算式：5,803,351
    ÷2≒2,901,676，元以下四捨五入）。又因兩造業已同意以不
    動產遺產變賣所得價金或持分給付，故原告周曾錦春請求之
    前揭夫妻剩餘財產分配差額於下列遺產分割時一併判決。
　㈡原告請求分割被繼承人周傳旺所遺遺產，應否准許？分割方
    式以何為當？
  ⒈經查，上開本院109年度家繼訴字第10號之原告周曾錦春、周
    登祥、朱周玉葉、周玉英、周玉華、周玉玲、周靜萍及本院
    109年度家繼訴字第11號之原告周明仁、周明杰、周靜莉、
    周靜宜主張被繼承人周傳旺於108年9月3日死亡，遺有附表
    一、二所示遺產，兩造為其全體繼承人，應繼分如附表三所
    示等情，業據兩件訴訟事件之原告提出繼承系統表、被繼承
    人周傳旺遺產明細表、財政部北區國稅局遺產稅免稅證明書
    、戶籍謄本、除戶戶籍謄本、土地登記第一類謄本、宜蘭縣
    政府地方稅務局房屋稅籍證明書、郵政定期儲金存單、壯圍
    鄉農會存摺內頁為證，且為對造所不爭執，復有壯圍鄉農會
    函附存款餘額證明書、中華郵政股份有限公司宜蘭郵局函附
    郵政儲金帳戶詳情表、財政部北區國稅局宜蘭分局檢送被繼
    承人周傳旺遺產核定通知書、宜蘭縣政府財政務務局函附房
    屋稅籍證明書附卷可稽（見本院109年度家繼訴字第10號卷
    第43-47頁、本院109年度家調字第19號卷第47-87頁）。是
    本院109年度家繼訴字第10號之原告周曾錦春、周登祥、朱
    周玉葉、周玉英、周玉華、周玉玲、周靜萍及本院109年度
    家繼訴字第11號之原告周明仁、周明杰、周靜莉、周靜宜前
    揭主張，俱足信為真實。
  ⒉按繼承人有數人時，在分割遺產前，各繼承人對於遺產全部
    為公同共有。繼承人得隨時請求分割遺產。但法律另有規定
    或契約另有訂定者，不在此限，民法第1151條、第1164條分
    別定有明定。準此，兩造在分割被繼承人周傳旺所遺遺產前
    ，對於遺產全部為公同共有，因上述遺產並無不能分割之情
    形，亦無不分割之約定，兩造既無法協議分割，則原告依民
    法第1164條規定，請求裁判分割上述遺產，自屬有據，應予
    准許。
  ⒊次按公同共有物之分割，除法律另有規定外，準用關於共有
    物分割之規定。各共有人，除法令另有規定外，得隨時請求
    分割共有物。但因物之使用目的不能分割或契約訂有不分割
    之期限者，不在此限。共有物之分割，依共有人協議之方法
    行之。分割之方法不能協議決定，或於協議決定後因消滅時
    效完成經共有人拒絕履行者，法院得因任何共有人之請求，
    命為下列之分配：一、以原物分配於各共有人。但各共有人
    均受原物之分配顯有困難者，得將原物分配於部分共有人。
    二、原物分配顯有困難時，得變賣共有物，以價金分配於各
    共有人；或以原物之一部分分配於各共有人，他部分變賣，
    以價金分配於各共有人。以原物為分配時，如共有人中有未
    受分配，或不能按其應有部分受分配者，得以金錢補償之，
    民法第830條第2項、第823條第1項、第824條第1至3項分別
    定有明文。經查：
　⑴附表一所示不動產之分割方法：
　　查本院109年度家繼訴字第10號之原告周曾錦春、周登祥、
    朱周玉葉、周玉英、周玉華、周玉玲、周靜萍主張如附表一
    所示之不動產遺產，以變價後分配所得價金之分割方法為當
    ，但本院109年度家繼訴字第11號之原告周明仁、周明杰、
    周靜莉、周靜宜主張以按應繼分比例分割為當。茲審酌本院
    109年度家繼訴字第10號之原告周曾錦春、周登祥、朱周玉
    葉、周玉英、周玉華、周玉玲、周靜萍主張之變價分割方案
    ，可經由變賣或拍賣程序減少附表一所示不動產遺產之所有
    權人，進而活化該等不動產之利用，兩造於法院強制執行拍
    賣程序，亦可透過優先承買（民法第824條第7項參照）或承
    受標的（強制執行法第91條第1項及第94條第1項參照）之方
    式，維持拍賣價格不致賤賣，並延續對家族之感情，顯然較
    有利於各繼承人。反觀本院109年度家繼訴字第11號之原告
    周明仁、周明杰、周靜莉、周靜宜主張之應繼分比例分割方
    案，已為周曾錦春、周登祥、朱周玉葉、周玉英、周玉華、
    周玉玲、周靜萍明確表示不同意之情，而原告周明仁、周明
    杰、周靜莉、周靜宜又無法以金錢給付周曾錦春請求之夫妻
    剩餘財產分配差額，僅得請求以持分給付之，則以此計之，
    附表一所示不動產遺產於鑑定時之總價值為6,410,290元（
    計算式：4,000,260＋2,410,030＝6,410,290），周曾錦春可
    分得之持分約為千分之五三一（計算式：2,901,676÷6,410,
    290＋〔1－2,901,676元÷6,410,290〕×1/7≒0.531，小數點千分
    位以下四捨五入），周登祥、朱周玉葉、周玉英、周玉華、
    周玉玲可分得之持分各約為千分之七八（計算式：〔1－2,901
    ,676元÷6,410,290〕×1/7≒0.078，小數點千分位以下四捨五
    入），周靜萍及周明仁、周明杰、周靜莉、周靜宜可分得之
    持分各約為千分之一六（計算式：〔1－2,901,676元÷6,410,2
    90〕×1/35≒0.016，小數點千分位以下四捨五入），加總周明
    仁、周明杰、周靜莉、周靜宜4人可分得之持分總合約為千
    分之六四（計算式：0.016×4＝0.064），尚不及十分之一。
    如此，顯然會將附表一所示之不動產遺產分割成過於瑣碎而
    不利使用，並將使法律關係更為複雜，且依本院109年度家
    繼訴字第10號之原告周曾錦春、周登祥、朱周玉葉、周玉英
    、周玉華、周玉玲、周靜萍所述（見本院卷第222頁），目
    前附表一編號3所示之建物為原告周曾錦春及周登祥分別居
    住中，附表一編號2所示之建物則作倉庫使用，兩造繼承人
    間又彼此對立，實不利於土地建物之管理、處分及利用，而
    有損其整體經濟價值。況且，倘以此方案分割後，周曾錦春
    、周登祥、朱周玉葉、周玉英、周玉華、周玉玲、周靜萍因
    人數及應有部分均逾半數，仍得依法逕為共有物之處分，而
    實現渠等主張之變賣分割方案。從而，本院審酌被繼承人周
    傳旺所遺如附表一所示不動產遺產之性質、當事人之意願及
    不動產整體經濟效用等情，認本院109年度家繼訴字第10號
    之原告周曾錦春、周登祥、朱周玉葉、周玉英、周玉華、周
    玉玲、周靜萍主張將如附表一所示之遺產變價分割，所得價
    金由兩造按附表一所示分割方法欄所示之分割方法分配予各
    繼承人，非但合於法律規定，並較符合各繼承人之利益。
　⑵附表二所示存款之分配方法：
　　本院109年度家繼訴字第10號之原告周曾錦春、周登祥、朱
    周玉葉、周玉英、周玉華、周玉玲、周靜萍及本院109年度
    家繼訴字第11號之原告周明仁、周明杰、周靜莉、周靜宜均
    主張將附表二所示之存款及其利息按應繼分比例分配，足認
    此分割方式應屬可採。
  ⒋從而，依民法第1030條之1及第1164條規定，本件被繼承人周
    傳旺所遺附表一所示之不動產遺產，准予變價分割，所得價
    金由兩造按附表一所示之分割方法分配，被繼承人周傳旺所
    遺如附表二所示之存款及其利息，按附表三所示之應繼分比
    例分配。
四、又分割遺產之訴，係必要共同訴訟，原、被告之間本可互換
    地位，本件原告起訴雖於法有據，但被告之應訴實因訴訟性
    質所不得不然，故判令被告負擔訴訟費用顯然有失公平，是
    以本院認本件之訴訟費用應由兩造依附表三所示之比例分擔
    較為公允，爰准原告所請諭知如主文第3項所示。
五、訴訟費用之負擔依據：
  ㈠本院109年度家繼訴字第10號：家事事件法第51條、民事訴訟
    法第80條之1、第85條第1項。
  ㈡本院109年度家繼訴字第11號：家事事件法第51條、民事訴訟
    法第80條之1、第85條第1項。
中　　華　　民　　國　　111 　年　　5 　　月　　5 　　日
                  家事法庭    法  官  陳映佐
以上正本與原本無異。
如不服本判決，應於收受送達後20日之不變期間內，向本院提出
上訴狀（均應附繕本）。
中　　華　　民　　國　　111 　年　　5 　　月　　5 　　日
                              書記官  李惠茹
附表一：
被繼承人周傳旺之房、地遺產：
編號 遺                    產 持分 分割方法 1 宜蘭縣○○鄉○○段000地號土地、面積1,520平方公尺 全部 變賣所得價金，其中2,901,676元分歸原告周曾錦春取得，所餘價金再由兩造按如附表三所示之比例分配。 2 宜蘭縣○○鄉○○村○○路00○0號未辦保存登記建物（稅籍編號：00000000000、00000000000） 全部  3 宜蘭縣○○鄉○○村○○路00○0號、63之5號未辦保存登記建物（稅籍編號：00000000000） 全部  

附表二：被繼承人周傳旺之存款遺產：
編號 遺產內容及明細   （新臺幣） 分割方法 1 　 壯圍郵局存款800,000元及其利息。 由兩造按如附表三所示之應繼分比例分配 2　 壯圍農會存款37,593元及其利息。 同上 
附表三：兩造之應繼分比例
編號 姓  名 應繼分比例 1 周曾錦春 7分之1 2 周登祥 同上 3 朱周玉葉 同上 4 周玉英 同上 5 周玉華 同上 6 周玉玲 同上 7 周靜萍 35分之1 8 周靜莉 同上 9 周明仁 同上 10 周靜宜 同上 11 周明杰 同上